臺灣新北地方法院民事判決
                                     110年度訴字第2316號
原      告  日盛國際商業銀行股份有限公司

法定代理人  郭倍廷  
訴訟代理人  施舜智  
            林正洋  
            陳鈺玫  
被      告  許志福  
            許林欣  
            許饋贏  
            許瓊文  

上列當事人間請求代位分割遺產事件，經本院於民國111年2月10
日言詞辯論終結，判決如下：
    主      文
被告應將就被繼承人許信雄所遺如附表一所示之不動產辦理繼承
登記。
被告公同共有如附表一所示之不動產，應按如附表二所示之應繼
分比例分割登記為分別共有。
訴訟費用由被告按附表二所示之應繼分比例負擔。  
    事實及理由
壹、程序方面：
一、按「當事人喪失訴訟能力或法定代理人死亡或其代理權消滅
    者，訴訟程序在有法定代理人或取得訴訟能力之本人承受其
    訴訟以前當然停止。」、「第168 條、第169 條第1 項及第
    170 條至前條之規定，於有訴訟代理人時不適用之。」、「
    第168 條至第172 條及前條所定之承受訴訟人，於得為承受
    時，應即為承受之聲明。」、「聲明承受訴訟，應提出書狀
    於受訴法院，由法院送達於他造。」，民事訴訟法第170 條
    、第173 條前段、第175 條第1 項、第176 條分別定有明文
    。原告之法定代理人原為黃錦瑭，嗣變更為郭倍廷並具狀聲
    明承受訴訟，此有民事準備書狀（見本院卷第121至123頁）
    可證，於法相合。
二、按訴狀送達後，原告不得將原訴變更或追加他訴，但請求之
    基礎事實同一者，不在此限，民事訴訟法第255 條第1 項第
    2 款定有明文。所謂請求之基礎事實同一，係指變更或追加
    之訴與原訴之主要爭點有其共同性，各請求利益之主張在社
    會生活上可認為同一或關連，而就原請求之訴訟及證據資料
    ，於審理繼續進行在相當程度範圍內具有同一性或一體性，
    得期待於後請求之審理予以利用，俾先後兩請求在同一程序
    得加以解決，避免重複審理，進而為統一解決紛爭者，即屬
    之，最高法院95年度台上字第1573號判決可資參照。經查，
    本件原告原起訴時訴之聲明為「一、被告就被繼承人許信雄
    所遺如附表一所示之遺產（下稱系爭不動產），應按附表二
    所示之應繼分比例分割登記為分別共有」等語（見本院卷第
    11頁），嗣以民事聲請狀變更聲明為：「一、被告應就被繼
    承人許信雄所遺之系爭不動產辦理繼承登記。二、被告公同
    共有之系爭不動產，應按如附表二所示之應繼分比例分割登
    記為分別共有。」等語（詳見本院卷第203至205頁），因原
    告所為聲明之變更，與原訴屬基於同一紛爭事實，二者之訴
    訟及證據資料有其社會事實上之共通性及關聯性，原已進行
    過之訴訟資料與證據資料亦有於變更之訴繼續使用之可能性
    及價值，宜利用同一訴訟程序加以審理，藉以一次解決本件
    紛爭，俾符訴訟經濟要求，揆諸前揭規定，原告之變更，於
    法並無不合，應予准許。
貳、實體方面：
一、原告方面：
㈠、緣訴外人詹麗娟（下稱詹麗娟）於民國87年3月13日邀同被告
    許志福為連帶保證人，向原告借款新臺幣（下同）160萬元
    ，迄今尚欠原告本金624,520元及應計之利息與違約金（下
    稱系爭債權），原告前已對詹麗娟及被告許志福取得臺灣桃
    園地方法院（下稱桃園地院）91年度司執字第3605號債權憑
    證之執行名義。
㈡、被告許志福之父親即被繼承人許信雄已往生，且遺有系爭不
    動產，原先許信雄之繼承人間分割協議僅由被告許林欣單獨
    繼承登記，經原告起訴後，由鈞院以109年度訴字第188號民
    事判決回復所有權為許信雄所有，然因被告迄今未再達成分
    割協議並辦理繼承登記。
㈢、爰依民法第242條規定代位被告許志福，依同法第1164條、第
    830條第2項準用第824條規定，請求被告應將系爭不動產辦
    理繼承登記，並應按如附表二所示之應繼分比例分割登記為
    被告分別共有。
二、被告方面：
㈠、被告許林欣部分：系爭不動產係許信雄留給伊的遺產，但卻
    被法院撤銷，故伊不同意為分割登記為分別共有。
㈡、被告許志福、許林欣、許饋贏、許瓊文：渠等經合法通知，
    未於言詞辯論期日到場，亦未提出準備書狀作何聲明或陳述
    。
三、本院得心證之理由：
㈠、按債務人怠於行使其權利時，債權人因保全債權，得以自己
    之名義，行使其權利，但專屬於債務人本身者，不在此限。
    前條債權人之權利，非於債務人負遲延責任時，不得行使，
    但專為保存債務人權利之行為，不在此限，民法第242條、
    第243條分別定有明文。此項代位權行使之範圍，就同法第2
    43條但書規定旨趣推之，並不以保存行為為限，凡以權利之
    保存或實行為目的之一切審判上或審判外之行為，諸如假扣
    押、假處分、聲請強制執行、實行擔保權、催告、提起訴訟
    等，債權人皆得代位行使（最高法院69年台抗字第240號裁
    判意旨參照）。經查，原告主張其對被告許志福有系爭債權
    存在，且被告為被繼承人許信雄之繼承人，而許信雄遺有系
    爭不動產，雖前經被告為遺產分割協議而將系爭不動產分割
    繼承由被告許林欣繼承，但經本院以109年度訴字第188號民
    事判決渠等上開遺產分割協議書之債權行為及系爭不動產於
    107年3月29日所為之分割繼承登記物權行為均應予撤銷並確
    定在案等情，業據其提出上開債權憑證、系爭不動產之登記
    謄本、本院109年度訴字第188號民事判決暨確定證明書、繼
    承系統表（見本院卷第21至57頁）為證，並有新北市三重地
    政事務所函覆暨系爭不動產之登記謄本暨異動索引、財政部
    北區國稅局三重稽徵所函覆暨被繼承人許信雄遺產稅申報相
    關資料（見限閱卷第17至31頁、本院卷第213至215頁）可參
    ，堪信為真實。又查，被告許志福於109年度所得僅有營利
    所得12,000元，名下亦僅有坐落於新北市萬里區土地1筆（
    林地，面積：0.04平方公尺、現值金額243元）一節，此有
    稅務電子閘門財產所得調件明細表（見限閱卷第39至40頁）
    可證，足見被告許志福所有財產實不足以清償積欠原告之債
    務。而系爭不動產並無不能分割之情形，被告許志福本得主
    張分割遺產以換價清償其對原告之債務。然被告許志福怠於
    對其餘被告主張分割遺產之權利，致原告無法進行拍賣程序
    換價受償，故原告主張代位被告許志福訴請被告分割遺產，
    洵屬有據。
㈡、次按因繼承、強制執行、公用徵收或法院之判決，於登記前
    已取得不動產物權者，非經登記，不得處分其物權，民法第
    759條定有明文。復因分割共有物性質上為處分行為，故共
    有不動產之共有人中有已死亡者，依民法第759條規定，其
    繼承人自非先經登記，不得訴請分割共有物，在該繼承人為
    被告之情形，為求訴訟經濟，原告可就請求繼承登記及分割
    共有物之訴一併提起，即以一訴請求該死亡共有人之繼承人
    辦理繼承登記，並請求該繼承人於辦理繼承登記後，與原告
    及其餘共有人分割共有之不動產（最高法院68年度第13次民
    事庭會議決議、70年度第2次民事庭會議決議參照）。次查
    ，被繼承人許信雄死亡後遺有系爭不動產，其繼承人為被告
    ，迄今尚未就系爭不動產辦理繼承登記，則揆諸前揭說明，
    原告代位請求分割系爭不動產，併請求被告應就其繼承自許
    信雄之系爭不動產辦理繼承登記，亦屬有據。
㈢、再按繼承人有數人時，在分割遺產前，各繼承人對於遺產全
    部為公同共有；繼承人得隨時請求分割遺產，民法第1151條
    、第1164條本文分別定有明文。遺產之公同共有係以遺產之
    分割為其終局目的，而以公同共有關係為暫時的存在。在公
    同共有遺產分割自由之原則下，民法第1164條規定，繼承人
    得隨時請求分割遺產，該條所稱之「得隨時請求分割」，依
    同法第829條及第830條第1項規定觀之，自應解為包含請求
    終止公同共有關係在內，俾繼承人之公同共有關係歸於消滅
    而成為分別共有，始不致與同法第829條所定之旨趣相左，
    庶不失繼承人得隨時請求分割遺產之立法本旨（參見最高法
    院93年度台上字第2609號判決意旨）。又公同共有物分割之
    方法，除法律另有規定外，準用關於共有物分割之規定，依
    共有人協定之方法行之；分割之方法不能協議決定，或於協
    議決定後因消滅時效完成經共有人拒絕履行者，法院得因任
    何共有人之請求，命為下列之分配：以原物分配於各共有
    人。但各共有人均受原物之分配顯有困難者，得將原物分配
    於部分共有人。原物分配顯有困難時，得變賣共有物，以
    價金分配於各共有人；或以原物之一部分分配於各共有人，
    他部分變賣，以價金分配於各共有人，民法第830條第2項、
    第824條第1項及第2項亦分別定有明文。復查，被告許志福
    為被繼承人許信雄之繼承人，怠於行使其分割遺產權利，原
    告為保全債權，代位被告許志福請求分割遺產，即無不合，
    業如前述。是本院審酌系爭不動產之財產性質、經濟效用之
    維持及全體共有人利益等，認由被告按如附表二所示應繼分
    比例分割登記為分別共有為適當。  
四、綜上所述，原告依民法第242條規定代位被告許志福，依同
    法第1164條、第830條第2項準用第824條規定，請求被告應
    將系爭不動產辦理繼承登記，並應按如附表二所示之應繼分
    比例分割登記為被告分別共有，均有理由，應予准許。
五、末以各繼承人均得隨時請求分割遺產，不因何繼承人起訴而
    有不同，故本件原告代位債務人即被告許志福請求分割遺產
    之訴雖有理由，惟關於訴訟費用負擔，以全體繼承人各按其
    法定應繼分比例負擔，較屬公允。
六、本件事實已臻明確，兩造其餘之攻擊或防禦方法，及所援用
    之證據，經本院斟酌後，認為與判決基礎之事實並無影響，
    均不足以影響本裁判之結果，自無庸一一詳予論駁之必要，
    併此敘明。
七、訴訟費用負擔之依據：民事訴訟法第80條之1、第85條第1項
    前段。
中　　華　　民　　國　 111　　年　　2  　月　　22　　日
                  民事第六庭    法　官　饒金鳳
以上正本係照原本作成
如對本判決上訴，須於判決送達後20日內向本院提出上訴狀。如
委任律師提起上訴者，應一併繳納上訴審裁判費。
中　　華　　民　　國　 111　　年　　2　　月　　22　　日
                            書記官　賴麗莎